臺灣板橋地方法院刑事判決　　　　　　　96年度訴字第2381號
公　訴　人　臺灣板橋地方法院檢察署檢察官
被　　　告　丁○○
選任辯護人　何兆龍律師
上列被告因妨害性自主等案件，經檢察官提起公訴（九十六年度
偵字第九０六一號），被告於準備程序中對被訴之事實為有罪陳
述，本院合議庭裁定由受命法官獨任行簡式審判程序，並判決如
下：
    主  文
丁○○未取得合法醫師資格，擅自執行醫療業務，處有期徒刑壹
年，減為有期徒刑陸月；又對於因醫療關係受自己照護之人，利
用機會為性交，處有期徒刑壹年，減為有期徒刑陸月；又對於因
醫療關係受自己照護之人，利用機會為性交，處有期徒刑壹年貳
月，減為有期徒刑柒月。應執行有期徒刑壹年伍月。
    事  實
一、丁○○明知其無醫療能力，亦未取得合法醫師資格，不得擅
    自執行醫療業務，於民國九十五年十一月間某日，經人介紹
    認識罹患血癌之戊○○及戊○○之配偶甲○○，丁○○竟基
    於未取得合法醫師資格而擅自執行醫療業務之犯意，及意圖
    為自己不法之所有，佯稱自己具有醫療能力且係合格之中醫
    師，於九十五年十一月中旬之某星期四（起訴書略載同年十
    一月間），在臺北市北投區「和信醫院」戊○○所住之病房
    ，對戊○○從事把脈、問診等醫療行為，復於同年十一月下
    旬之星期四及同年十二月中旬之星期四，在戊○○位於臺北
    市○○區○○路二四一巷十五號住處，對戊○○、甲○○二
    人從事把脈、問診等醫療行為，而擅自執行醫療業務，並以
    郵寄方式於看診完之每週星期六將中藥寄予戊○○、甲○○
    服用，致使戊○○、甲○○二人均誤信丁○○為合格中醫師
    ，而接受其診療及服用所寄送之中藥，並於上述時間（即九
    十五年十一月、同年十一月下旬及同年十二月中旬之星期四
    ）看診完畢後，分別支付新臺幣（下同）五百元、一千五百
    元及一千元之診療費用予丁○○。嗣戊○○之病情因不明原
    因而短暫好轉，戊○○、甲○○更誤信丁○○係合格中醫師
    且具有醫療能力，遂於九十六年一月初某日，以每月支付三
    萬元報酬予丁○○之方式，委請丁○○至戊○○所經營位於
    臺北市○○路七十六巷三十號之「浩鑫股份有限公司」（下
    稱浩鑫公司）為該公司之員工看診，丁○○應允後，即承前
    同一犯意，自九十六年一月初某日起至同年三月十五日止，
    於每星期四至浩鑫公司上開營業處所（其中九十六年一月間
    去四次、同年二月間去三次、同年三月間去二次，共計九次
    ，每次平均約十名員工接受其診療），對戊○○、甲○○、
    該公司之員工Ａ女（代號00000000，真實姓名年籍
    詳卷，下稱Ａ女）、Ｋ女（代號00000000Ａ，真實
    姓名年籍詳卷，下稱Ｋ女）、乙○○、丙○○及其他員工，
    從事把脈、問診等醫療行為，擅自執行醫療業務，並於看診
    完之每週星期六將中藥寄予浩鑫公司員工服用，致使該公司
    員工均誤信丁○○為合格中醫師，接受其診療及服用所寄送
    之中藥，浩鑫公司員工並各支付費用三百元予丁○○，而丁○○共向戊○○、甲○○及上述浩鑫公司之員工詐得之金額
    合計十二萬元（即戊○○、甲○○支付之診療費用共三千元
    〔５００元＋１５００元＋１０００元〕、浩鑫公司支付之
    報酬九萬元〔３００００元ｘ３＝９００００元〕、浩鑫公
    司員工支付之費用共二萬七千元〔９ｘ１０ｘ３００＝２７
    ０００〕，合計共十二萬元）。
二、丁○○為浩鑫公司員工從事醫療行為期間，因該公司員工Ａ
    女於九十六年二月一日在浩鑫公司接受丁○○之把脈問診等
    醫療行為時，丁○○因而得知Ａ女前經醫院診斷疑似罹有子
    宮肌瘤及ＨＰＶ病毒之症狀。丁○○於九十六年三月一日為
    Ａ女從事把脈、問診等醫療行為時，其對於因醫療關係而受
    其照護之Ａ女稱：因Ａ女先前因墮胎體內未清除乾淨，產生
    肌瘤而罹患子宮肌瘤、癌症，及Ａ女體內同時存在有數位男
    子之ＤＮＡ，而其中一名男子染有性病並已傳染給Ａ女，如
    Ａ女不即時接受治療，會在兩年內發病，而自己有治療技術
    等語，丁○○並提供0000000000、000000
    0000之行動電號碼予Ａ女作為聯絡之用。嗣於同日（三
    月一日）晚間九時許，丁○○復以電話對Ａ女稱：為避免癌
    細胞擴散，必須先對性病病毒進行治療，而治療過程中，須
    與男友以外身體強健之男子發生性行為，且為避免產生感情
    牽扯，性行為之對象最好找已有家室之男子等語，並稱其看
    診經驗已有十四年，專治癌症、戊○○也被其治好等語；而
    Ａ女因信賴丁○○係浩鑫公司出資聘任之中醫師，復恐因未
    配合丁○○將致其病情惡化，而表示同意配合丁○○。詎丁○○竟基於利用醫療機會為性交之犯意，於九十六年三月四
    日下午六時許，在臺北縣中和市○○路八號「儷閣汽車旅館
    」，丁○○以其手指及性器官插入Ａ女之陰道，而對於因醫
    療關係受其照護之Ａ女為性交之行為得逞。詎丁○○食髓知
    味，復於九十六年三月八日在浩鑫公司向Ａ女稱須長期以發
    生性行為方式進行治療等語，Ａ女因恐疾病無法痊癒而不得
    不同意，丁○○乃於同月八日晚間七時許，在臺北市○○路
    「伊都汽車旅館」，另基於利用醫療機會為性交之犯意，以
    上述相同方式，對於因醫療關係受其照護之Ａ女為性交行為
    得逞。嗣戊○○仍於九十六年三月十日因病死亡，且因Ａ女
    與浩鑫公司員工Ｋ女、乙○○等人討論後，發覺丁○○對其
    三人所稱病情內容相似，始知受騙而報警查悉上情，並經警
    扣得Ａ女提出丁○○所開立寄送予其服用之中藥一瓶。
三、案經Ａ女、Ｋ女訴由臺北市政府警察局內湖分局移送臺灣板
    橋地方法院檢察署檢察官偵查起訴。
    理  由
一、認定犯罪事實所憑之證據及理由：
(一)訊據被告丁○○對於上揭時地，擅自執行醫療業務、詐欺取
    財，及利用醫療機會對Ａ女為性交等事實，於本院審理中供
    認不諱，核與證人即被害人Ａ女、Ｋ女於警詢、偵查中之指
    證、被害人乙○○、甲○○、被害人兼告訴代理人丙○○於
    偵查中證述之情節大致相符，並有被告案發後與Ａ女之電話
    錄音譯文、行動電話通聯紀錄、被告提出其開立藥方時所憑
    之「現代中藥彙編」節錄本各一份、臺灣板橋地方法院檢察
    署就Ａ女提出之電話錄音光碟進行勘驗所製作之勘驗筆錄二
    份，及被告於九十六年四月四日親寫並記載「對於日前一些
    不實的言語，我非常抱歉，希望大家能夠原諒我，我只是一
    個賣藥的，並非什麼醫師，一切都是胡說八道，我負了大家
    對我的期待。請浩鑫的同仁能夠原諒。藥市中藥行買來的，
    都是ＧＭＰ的藥，來源沒有問題，所有的行為都是假的，目
    的是賣藥‧‧‧我其實不會，都是騙人的，為了是賣藥我有
    對郭００‧‧‧說有癌症都是開玩笑的，我對這些人造成的
    傷害，我很抱歉‧‧‧」等內容之悔過書影本一份附卷可稽
    ，復有被害人Ａ女提出被告所開立寄送予其服用之中藥一瓶
    扣案可佐證。
(二)按醫師法第二十八條所稱之醫療行為，係指凡以治療、矯正
    或預防人體疾病、傷害、殘缺為目的，所為的診察、診斷及
    治療；或基於診察、診斷結果，以治療為目的，所為的處方
    、用藥、施術或處置等行為的全部或一部的總稱（參行政院
    衛生署九十一年九月二十三日衛署醫字第０九一００六二九
    九六號函）；又為病患看診把脈之行為，屬診斷行為，亦為
    醫師法第二十八條規定之醫療業務行為（參行政院衛生署六
    十五年十二月十三日衛署醫字第一三一六二一號函）。本案
    被告丁○○明知其未取得合法醫師資格，於上開事實欄所載
    之時地，為上述被害人從事把脈、問診及給藥等之醫療行為
    ，則其擅自執行醫療業務之犯行甚為明確。又按刑法第三百
    三十九條第一項之詐欺取財罪，係以行為人有不法所有之意
    圖及施用詐術使人陷於錯誤而交付財物為構成要件；查本案
    被告對事實欄所載之被害人稱其係中醫師，並向被害人Ａ女
    、Ｋ女佯稱渠等罹患癌症及性病，致使上開被害人信以為真
    並陷於錯誤，而接受被告之把脈診療並服用被告所開立之藥
    物等情，業據被告及上述開被害人分別供明在卷，復參酌被
    告業於九十六年四月四日親寫之悔過書自承「我只是一個賣
    藥的，並非什麼醫師，一切都是胡說八道，我負了大家對我
    的期待。‧‧‧，所有的行為都是假的，目的是賣藥‧‧‧
    我其實不會，都是騙人的，為了是賣藥，我有對郭００‧‧
    ‧說有癌症都是開玩笑的‧‧‧」等語，且被告於本院審理
    時亦供稱伊為被害人把脈是把心安的等語（見本院九十六年
    七月九日準備程序筆錄第二頁），俱徵被告本身尚無任何醫
    療能力，自足認被告確有以上開方式對被害人施以詐術，致
    各該被害人因其詐術而陷於錯誤，接受被告看診把脈之醫療
    行為，並因此分別支付如事實欄所載之報酬、費用予被告，
    是被告此部分行為經核與刑法詐欺取財罪之構成要件相合。
    另按「刑法第二百二十八條之姦淫罪，係以行為人與被姦人
    有該條所定監督與服從之關係，行為人對於服從其監督之人
    ，利用其監督之權勢，實施姦淫，而被姦淫之人處於權勢之
    下，有不得不服從之勢者，方可構成。」（最高法院三十三
    年上字第二六二號判例可資參照）；本案被害人Ａ女係因信
    賴被告係浩鑫公司出資聘任之中醫師，復恐因未配合被告之
    治療將導致其病情惡化，而不得不同意與被告為性交之行為
    ，業據被害人Ａ女於警詢、偵查中證述在卷，且被告於本院
    審理中亦供承Ａ女係因信賴伊，以為伊有此部分醫療能力而
    與伊發生性關係等語，足徵被害人Ａ女係因醫療關係而受被
    告照護之人，則被告利用上述對Ａ女醫療照護之機會，對Ａ
    女為性交之行為，自合於刑法第二百二十八條第一項之犯罪
    成立要件。綜上，被告上開自白核與事實相符，自得採為認
    定事實之證據。從而，本案事證明確，被告之犯行堪以認定
    ，應予依法論科。
二、論罪科刑：
　　核被告如事實欄一之行為，係犯醫師法第二十八條第一項前
    段之未取得合法醫師資格而擅自執行醫療業務罪，及刑法第
    三百三十九條第一項之詐欺取財罪；又被告如事實欄二所示
    二次對Ａ女為性交之行為，均係犯刑法第二百二十八條第一
    項之利用醫療機會性交罪。又醫師法第二十八條第一項前段
    所謂「業務」，係指以繼續之意思，反覆實行同種類行為為
    目的之社會活動，當然包含多數行為，被告對事實欄所載之
    被害人執行醫療業務數次，係執行一個醫療業務，屬實質上
    一罪。被告各次對事實欄一所載之被害人執行醫療業務時，
    係以一行為同時觸犯醫師法第二十八條第一項前段之未取得
    合法醫師資格而擅自執行醫療業務罪及刑法第三百三十九條
    第一項之詐欺取財罪，為想像競合犯，應從一重之醫師法第
    二十八條第一項前段之未取得合法醫師資格而擅自執行醫療
    業務罪論處。至被告如事實欄一所載之擅自執行醫療業務行
    為，雖有部分犯行未於起訴書中載及，惟該部分與本件被告
    擅自執行醫療業務經論罪科刑部分具有實質上一罪不可分關
    係，仍為起訴效力所及，法院應併予審理。又被告所犯醫師
    法第二十八條第一項前段之未取得合法醫師資格而擅自執行
    醫療業務一罪，及刑法第二百二十八條第一項之利用醫療機
    會性交二罪間，其所犯上開三罪之犯意各別，且行為時間、
    地點均不同，應予分論併罰。爰審酌被告犯罪之動機、目的
    、手段，對於各該被害人所生危害，就被害人Ａ女之身心健
    康所造成之損害甚大，兼衡被告犯後賠償Ａ女八十萬元，並
    與Ｋ女和解且賠償其十萬元（見卷附支票影本、Ｋ女出具不
    再對被告請求及追訴之同意書及臺灣土地銀行存摺存款憑條
    影本各一件），及被告高工畢業之智識程度（見警詢筆錄）
    ，被告尚未與Ａ女及Ｋ女以外之被害人達成和解，暨被告犯
    後於本院審理中始坦承全部犯行之態度等一切情狀，分別量
    處如主文所示之刑。末查，被告所犯上開各罪之時間均在九
    十六年四月二十四日以前，悉合於中華民國九十六年罪犯減
    刑條例第二條第一項第三款之規定，各應減其宣告刑二分之
    一，並定其應執行之刑，以資懲儆。
三、末按醫師法第二十八條第一項前段規定「其所使用之藥械沒
    收之」，此固為刑法之特別規定，然此條文並未如刑法第二
    百條、第二百零五條、第二百零九條、第二百十九條、第二
    百五十六條、第二百六十六條第二項之「不問屬於犯人與否
    沒收之」之明文規定，自應適用刑法第三十八條第一項第二
    款、第三項之規定，即醫師法第二十八條第一項前段所謂「
    其所使用之藥械沒收之」，以屬於犯人者為限，始應予沒收
    。本件扣案之中藥一瓶，雖係被告違法從事醫療看診行為時
    而交付予被害人Ａ女之藥物，但該瓶中藥係Ａ女出資向被告
    購得之藥品，並經被告交付予Ａ女，業據被告及Ａ女供明在
    卷，是該瓶中藥即已為Ａ女所有，且為Ａ女於報警時主動提
    出，此亦有臺北市政府警察局內湖分局扣押物品目錄表在卷
    可稽，自不得依醫師法第二十八前段規定或刑法第三十八條
    第一項第二款規定予以諭知沒收，附此敘明
據上論斷，應依刑事訴訟法第二百七十三條之一第一項、第二百
九十九條第一項前段，醫師法第二十八條第一項前段，刑法第十
一條前段、第二百二十八條第一項、第三百三十九條第一項、第
五十五條、第五十一條第五款，中華民國九十六年罪犯減刑條例
第二條第一項第三款、第七條、第十條第一項，判決如主文。
本案經檢察官黃怡華、鄭潔如到庭執行職務。
中　　華　　民　　國　　96　　年　　10　　月　　15　　日
                  刑事第十六庭  法　官  楊 志 雄
以上正本證明與原本無異
如不服本判決應於送達後十日內向本院提出上訴狀
                                書記官　陳 春 銘
中　　華　　民　　國　　96　　年　　10　　月　　15　　日
附錄本案論罪科刑法條全文：
醫師法第二十八條
未取得合法醫師資格，擅自執行醫療業務者，處六個月以上五年
以下有期徒刑，得併科新臺幣三十萬元以上一百五十萬元以下罰
金，其所使用之藥械沒收之。但合於下列情形之一者，不罰：
一　在中央主管機關認可之醫療機構，於醫師指導下實習之醫學
　　院、校學生或畢業生。
二  在醫療機構於醫師指示下之護理人員、助產人員或其他醫事
　　人員。
三  合於第十一條第一項但書規定。
四  臨時施行急救。
刑法第三百三十九條
意圖為自己或第三人不法之所有，以詐術使人將本人或第三人之
物交付者，處五年以下有期徒刑、拘役或科或併科一千元以下罰
金。
以前項方法得財產上不法之利益或使第三人得之者，亦同。
前二項之未遂犯罰之。
刑法第二百二十八條
（利用權勢性交或猥褻罪）
對於因親屬、監護、教養、教育、訓練、救濟、醫療、公務、業
務或其他相類關係受自己監督、扶助、照護之人，利用權勢或機
會為性交者，處六個月以上五年以下有期徒刑。
因前項情形而為猥褻之行為者，處三年以下有期徒刑。
第一項之未遂犯罰之。